臺灣高雄地方法院刑事判決　　　　　　　93年度易字第1134號
公　訴　人　臺灣高雄地方法院檢察署檢察官
被　　　告　乙○○　男　52歲.
選任辯護人　蕭永宏律師
上列被告因詐欺案件，經檢察官提起公訴（93年度偵字第2669號
），本院判決如下：
    主  文
乙○○無罪。
    理  由
一、公訴意旨略以：被告乙○○明知自己已積欠龐大債務，無償
    債能力，竟於民國92年5 月間某日，趁國內遭逢SARS侵襲，
    人人自危，防止感染SARS之口罩供不應求之際，意圖為自己
    不法之所有，基於詐欺之犯意，向告訴人丙○○佯稱：伊認
    識口罩貿易商，合夥投資利潤很好，1 個口罩本錢新台幣（
    下同）7 元可賣到15至20元，92年6 月上旬即得分紅等語，
    要約丙○○投資45萬元進行口罩買賣生意，致丙○○陷於錯
    誤，交付投資款45萬元予乙○○。嗣丙○○於92年6 月上旬
    向乙○○詢問投資情形時，乙○○佯稱未購得口罩，復以遭
    他人倒債或未領得退休金等詞搪塞而拒不還款，丙○○始知
    受騙。因認乙○○涉犯刑法第三百三十九條第一項詐欺取財
    罪嫌云云。
二、按犯罪事實應依證據認定之，無證據不得認定犯罪事實；又
    不能證明被告犯罪者，應諭知無罪之判決，刑事訴訟法第一
    百五十四條第二項、第三百零一條第一項前段分別定有明文
    。次按告訴人之告訴，係以使被告受刑事訴追為目的，是其
    陳述是否與事實相符，仍應調查其他證據以資審認，最高法
    院52年台上字第1300號著有判例可資參照。而事實之認定，
    應憑證據，如未能發現相當證據，或證據不足以證明，自不
    能以推測或擬制之方法，以為裁判基礎，最高法院40年台上
    字第86號判例意旨足資參照。又依刑事訴訟法第一百六十一
    條第一項之規定：檢察官就被告犯罪事實，應負舉證責任，
    並指出證明之方法。因此，檢察官對於起訴之犯罪事實，應
    負提出證據及說服之實質舉證責任。倘其所提出之證據，不
    足為被告有罪之積極證明，或其指出證明之方法，無從說服
    法院以形成被告有罪之心證，基於無罪推定之原則，自應為
    被告無罪判決之諭知，亦有最高法院92年台上字第128 號判
    例要旨足參。所謂認定犯罪事實之證據，係指足以認定被告
    確有犯罪行為之積極證據而言，如未發現相當證據，或證據
    不足以證明，自不能以推測或擬制之方法，以為裁判基礎。
    且刑事訴訟上證明之資料，無論其為直接證據或間接證據，
    均須達於通常一般人均不致於有所懷疑，而得確信其為真實
    之程度，始得據為有罪之認定，若其關於被告是否犯罪之證
    明未能達此程度，而有合理性懷疑之存在，致使無從形成有
    罪之確信，根據「罪證有疑，利於被告」之證據法則，即不
    得遽為不利被告之認定，此觀諸最高法院76年台上字第4986
    號判例意旨亦甚明顯。再按被告所持之辯解縱有可疑、仍非
    有積極證據足以證明其犯罪，不能遽為有罪之認定（最高法
    院46年台上字第860 號判決意旨參照）。
三、本件公訴人認被告乙○○涉有詐欺取財犯行，無非係以：
    告訴人之指訴；被告簽立之收據1 紙；富邦商業銀行信
    用卡事業總處函、上海商業儲蓄銀行信用卡中心函各1 份及
    誠泰銀行函2 份；告訴人貸款餘額證明書、高新商業銀行
    （下稱高新銀行）存摺存款明細分類帳各1 紙；臺灣高雄
    地方法院檢察署檢察事務官勘驗筆錄、稅務電子閘門財產所
    得調件明細表各1 份及照片4 張等件，資為論罪依據。
四、訊據被告固坦承其於92年5月間經濟狀況不佳，惟堅詞否認
    有何詐欺取財之犯行，辯稱：伊並未要約告訴人投資口罩生
    意，而是向告訴人借款17萬元，加上利息之後共欠告訴人約
    29 萬 元，因為告訴人說錢是從其公司借出來的，這樣無法
    向公司交代，就要求伊簽立1 份收到投資款45萬元之收據等
    語。經查：
（一）被告固曾於92年5 月20日簽立收據1 紙，並於收據上載明
      ：「本人邀丙○○共同投資口罩買賣，每人出資肆拾伍萬
      元整，交由本人運作，資證明已收此款項。姓名：乙○○
      」等語，惟該收據並未載明從事口罩買賣之細節，亦未載
      明如何分配獲得之利潤，而就雙方如何洽談買賣口罩投資
      事宜乙節，告訴人曾於本院審理中到庭指稱：伊與被告是
      鄰居，但不常往來，雙方亦無金錢往來，被告係於92年5
      月12日在伊位於高雄市○○區○○路店裡，向伊說現在
      SARS流行，口罩很缺，自己有管道可以買口罩來賣，邀請
      伊投資45萬元，利潤按出資比例分配，伊覺得這個投資機
      會很好，但還在猶豫，到同年月20日決定要投資，當天早
      上就到高新銀行借45萬元出來，並在晚上7 時左右交給被
      告，被告沒有說可以買口罩的管道為何，雙方只在92年5
      月12日談過一次伊就決定投資，投資金額45萬元是被告決
      定的，被告並沒有告訴伊為何需要45萬元云云（見本院94
      年1 月20日審判筆錄）。則告訴人與被告間既然僅是鄰居
      關係，平時又不常往來，亦無金錢往來，雙方顯無深厚之
      信賴關係可言，且45萬元金額非小，衡情告訴人應不至於
      僅與被告談過一次，在口罩來源為何、準備買入多少口罩
      、如何銷售口罩、為何投資金額是45萬元等與投資成敗相
      關之重要事項均未詢問、討論之情形下，即貿然同意投資
      高達45萬元之金額；況依告訴人所述，其於92年5 月12日
      與被告洽談後，並未立刻決定要投資口罩生意，對本件投
      資仍持猶豫、觀察之態度，若告訴人所述為真，其於92年
      5 月12日洽談後對本件投資既仍有所疑慮，豈有不進一步
      向被告追問口罩來源、銷售細節等投資重要事項，憑以決
      定是否要參與本件投資之理？從而，告訴人所述其受被告
      之要約，同意投資口罩生意45萬元之過程，顯與常情不符
      ，難予採信，是被告究竟有無以投資口罩生意為由，向告
      訴人取得45萬元投資款項，即有可疑。
（二）告訴人又於偵訊及本院審理中指稱：伊係於92年5 月20日
      決定要投資本件口罩買賣生意，當天早上即先至高新銀行
      申請房屋抵押貸款45萬元（帳號000000000000，戶名丙○
      ○），並將該45萬元領出後，在晚上7 時左右交付被告，
      當時伊手上只有2 、3 萬元之零用金，沒有其他現金，銀
      行帳戶裡也只有2 萬餘元之存款云云（見偵卷第37頁及本
      院94年1 月20日、同年3 月24日審判筆錄）。經查，告訴
      人固曾於92年5 月20日向高新銀行申請房屋抵押貸款45萬
      元並全數領出，然旋於翌日（21日）、92年6 月10日分別
      將25萬元存入高新銀行上開帳戶內，並於92年6 月10日將
      前開房屋抵押貸款清償完畢，此有高新銀行94年3 月3 日
      高新鎮字第11號函、設定授信申請書、重新評估授信申請
      書、授信申請批覆回單、收據、轉帳收入傳票、放款貸放
      傳票、存摺存款明細分類帳各1 紙在卷可稽，堪信為真實
      。則若告訴人確因本身沒有錢（包括現金及金融機構存款
      ）可以支付投資款項，始向高新銀行貸款45萬元，並將該
      45萬元領出全數交付予被告，豈有可能於貸款翌日立即取
      得一筆25萬元之款項，將之存入上開銀行帳戶，並於貸款
      後不到一個月內（即92年6 月10日）即有能力還清貸款？
      而告訴人雖主張前開二筆25萬元之款項均是伊向女兒借錢
      、用保險單質押向保險公司貸款或用現金卡借錢得來，因
      為伊覺得高新銀行貸款利息過高，才以向女兒、保險公司
      、現金卡借來的錢還銀行貸款，這樣利息會比較低云云；
      惟查，以銀行貸款實務而言，有擔保品之貸款利息通常較
      無擔保品之貸款（即信用貸款）利息低，本件告訴人向高
      新銀行所申請之貸款為房屋抵押貸款，利息係按年息百分
      之6.825 計算，有授信申請批覆回單一紙在卷可考，而以
      現金卡借款係屬信用貸款，是依常理言之，現金卡借款之
      利息（包括以手續費、帳戶管理費等名義收取之借款代價
      ）應較上開房屋抵押貸款利息高，故告訴人陳稱其因現金
      卡借款利息較低，而以現金卡借款清償前開房屋抵押貸款
      云云，與常情不符，不足採信。又由告訴人所述各節觀之
      ，堪認其並未與被告明確約定必須在92年5 月20日以前交
      付本件投資款45萬元，縱使於92年5 月21 日 才交付投資
      款45萬元亦屬無妨，是若告訴人確能於92年5 月21日向其
      新銀行貸款45萬元。另查，若告訴人於92年5 月12日與被
      告洽談後，仍對要否參與投資持保留態度，並未立即答應
      投資，則其考慮到同年月20日，終於決定投資時，因此時
      距離雙方洽談投資事宜之日已經過了8 天，關於被告是否
      還能順利買到口罩、有無他人也參與投資、利潤分配方式
      是否改變等投資重要條件均有可能發生變化，衡諸常情，
      告訴人在向高新銀行貸款前，理應先向被告確認一切條件
      是否照舊或有何變動，豈會完全不向被告進行確認，即冒
      投資條件可能變動、貸款投資可能不划算之風險，自行先
      向高新銀行貸款45萬元作為投資款項後，才向被告表示其
      願意投資？綜上各節參互以觀，足認告訴人於92年5 月20
      日當天有無交付被告45萬元投資款實有可疑，是被告簽立
      之前揭收據內容是否與事實相符亦有可疑，尚難僅憑告訴
      人之指訴及前揭收據，即認告訴人已於92 年5月20日將投
      資買賣口罩生意之投資款45萬元交付予被告。
（三）再查，公訴人所提告訴人貸款餘額證明書、高新銀行存摺
      存款明細分類帳、富邦商業銀行信用卡事業總處函、上海
      商業儲蓄銀行信用卡中心函各1 份及誠泰銀行函2 份、臺
      灣高雄地方法院檢察署檢察事務官勘驗筆錄、稅務電子閘
      門財產所得調件明細表各1 份及照片4 張等資料，僅能證
      明被告自92年3 月起開始有遲延繳納信用卡款之情形、另
      告訴人名下有房屋、土地各一筆、曾於92年5 月20日向高
      新銀行申請房屋抵押貸款45萬元，且與其妻陳麗雪自91年
      間起在高雄市○○區○○路107 之2 號經營麵線糊及印度
      Ｑ餅生意等事實，尚難憑以認定被告曾於92年5 月間向告
      訴人佯稱可投資買賣口罩生意，利潤很好，致告訴人因而
      陷於錯誤，於92年5 月20日交付投資款45萬元予被告之事
      實。
五、綜上所述，告訴人指訴其受被告之要約，同意投資口罩生意
    45萬元之過程，及其於92年5 月20日向高新銀行借款45萬元
    後，即將該筆款項領出全數交給被告，翌日再向女兒、保險
    公司、現金卡借錢來還銀行貸款等節，均與常情不符，難予
    採信，是被告究竟有無以投資口罩生意為由，向告訴人取得
    45萬元投資款項，實有可疑；而被告簽立之收據內容固載明
    「本人邀丙○○共同投資口罩買賣，每人出資肆拾伍萬元整
    ，交由本人運作，資證明已收此款項。姓名：乙○○」等語
    ，核與告訴人指訴內容相符，惟告訴人指訴之情節既不足採
    信，上開收據內容即難認確與事實相符。從而，僅憑告訴人
    之指訴及卷附被告簽立之收據、告訴人貸款餘額證明書、高
    新銀行存摺存款明細分類帳、富邦商業銀行信用卡事業總處
    函、上海商業儲蓄銀行信用卡中心函各1 份、誠泰銀行函2
    份、臺灣高雄地方法院檢察署檢察事務官勘驗筆錄、稅務電
    子閘門財產所得調件明細表各1 份及照片4 張等證據，尚不
    足使本院形成被告涉犯詐欺取財犯行有罪之確信，此外，公
    訴人亦未提出其他證據證明被告有向告訴人施用詐術取得財
    物之行為，是尚難認定被告有何詐欺取財之行為。至被告抗
    辯其僅向告訴人借款17萬元，是應告訴人之要求始簽立上開
    收據等語，不論是否屬實，本件既無積極證據足以證明被告
    有詐欺取財之犯行，揆諸前揭說明，自不得因被告之辯解尚
    有可疑，遽為被告有罪之認定，附此敘明。依上說明，公訴
    人所舉之證據不足以證明被告確有詐欺取財之犯行，此外，
    復查無其他積極證據足資認定被告確有公訴人所指之詐欺取
    財犯行，既不能證明被告犯罪，揆諸前開法條之規定，依法
    自應為被告無罪之諭知。
據上論斷，應依刑事訴訟法第三百零一條第一項前段，判決如主
文。
本案經檢察官甲○○到庭執行職務。
中　　華　　民　　國　　94　　年　　4 　　月　　7 　　日
                  刑事第六庭    審判長法　官  蔡國卿
                                      法　官  陳君杰
                                      法  官  楊筑婷
以上證明與原本無異。
如不服本判決，應於判決送達後10日內，向本院提出上訴狀。
中　　華　　民　　國　　94　　年　　4 　　月　　8 　　日
                                      書記官  林雯琪
